【裁判字號】    96,易,2064
【裁判日期】    970326
【裁判案由】    業務侵占等
【裁判全文】
臺灣士林地方法院刑事判決              96年度易字第2064號
公  訴  人  臺灣士林地方法院檢察署檢察官
被      告  乙○○
選任辯護人  林天財律師
            陳俊翰律師
被      告  丁○○
選任辯護人  陳博文律師
上列被告因業務侵占等案件，經檢察官提起公訴（96年度偵字第
6574號），本院判決如下：
    主  文
丁○○犯行使業務登載不實文書罪，處有期徒刑陸月，如易科罰
金以銀元參佰元即新台幣玖佰元折算壹日，減為有期徒刑參月，
如易科罰金以銀元參佰元即新台幣玖佰元折算壹日；又犯行使業
務登載不實文書罪，處有期徒刑肆月，如易科罰金以銀元參佰元
即新台幣玖佰元折算壹日，減為有期徒刑貳月，如易科罰金以銀
元參佰元即新台幣玖佰元折算壹日；應執行有期徒刑肆月，如易
科罰金以銀元參佰元即新台幣玖佰元折算壹日。
丁○○被訴業務侵占部分無罪。
乙○○無罪。
    事  實
一、丁○○前在址設臺北縣淡水鎮○○○路○ 段47號之「東億石
    綿工業股份有限公司」（下稱東億公司）任職，負責該公司
    之財務及行政工作，並辦理公司員工勞工保險（下稱勞保）
    及全民健康保險（下稱健保）之投保、退保事宜，為從事業
    務之人，明知公司員工薪資有調整時，應按員工調薪後之月
    薪資總額，依「勞工保險投保薪資分級表」及「全民健康保
    險投保金額分級表」之規定，據實填寫「勞工保險投保薪資
    調整表、全民健康保險投保金額調整表」，向行政院勞工保
    險局（下稱勞保局）及中央健康保險局（下稱健保局）申報
    員工調整後之月薪，以調整投保金額，不得將投保金額以多
    報少，詎意圖減少東億公司應負擔保險費之支出，明知乙○○、丁○○、甲○○於93年3 月起之月薪已分別調為新臺幣
    （下同）6 、7 萬元、38,000至40,000元、6 、7 萬元，依
    「勞工保險投保薪資分級表」及「全民健康保險投保金額分
    級表」之規定，上開3 人應申報之勞保投保薪資分別為42,0
    00元、38,200元及42,000元，應申報之健保投保薪資分別至
    少為60,800元、40,100元及60,800元，竟於民國93年3 月25
    日，在東億公司內，於其業務上作成之一式二份「勞工保險
    投保薪資調整表、全民健康保險投保金額調整表」上，分別
    不實登載乙○○、丁○○、甲○○調整後之勞保、健保投保
    月薪資為38,200元、34,800元、36,300元，再將上開登載不
    實之業務上文書同時寄送勞保局及健保局而行使之，足以生
    損害於乙○○、甲○○暨勞保局及健保局對於勞工保險及全
    民健康保險管理之正確性。復明知其父即登記為東億公司負
    責人之許金水前雖授權其於辦理東億公司行政事務時得使用
    其印章，惟許金水業於91年12月13日病逝，該授權自已終止
    ，丁○○已無權使用許金水之印章，竟為辦理丙○○勞保退
    保事宜，而另起偽造文書之犯意，於94年6 月3 日，在東億
    公司內，於其業務上作成之一式二份「勞工保險退投申報表
    、全民健康保險第一、二、三類保險對象退保（轉出）申報
    表」上，載明丙○○自94年5 月31日離職，而辦理丙○○及
    其眷屬退保事宜，並於上開文書投保單位負責人欄上盜蓋其
    所保管之許金水印章（每份蓋1 枚），表示東億公司及負責
    人許金水欲辦理員工丙○○退保事宜，並將上開登載不實之
    業務上文書同時寄交勞保局及健保局而行使之，足以生損害
    於勞保局及健保局對於勞工保險及全民健康保險管理之正確
    性。
二、案經東億公司訴由臺灣士林地方法院檢察署檢察官偵查起訴
    。
    理  由
甲、有罪部分
一、按被告以外之人於審判外之言詞或書面陳述，除法律有規定
    者外，不得作為證據；又被告以外之人於審判外之陳述，雖
    不符合同法第159 條之1 至第159 條之4 之規定，但經當事
    人於審判程序同意作為證據，法院審酌該言詞陳述或書面陳
    述作成時之情況，認為適當者，亦得為證據。當事人、代理
    人或辯護人於法院調查證據時，知有第159 條第1 項不得為
    證據之情形，而未於言詞辯論終結前聲明異議者，視為有前
    項之同意，刑事訴訟法第159 條第1 項及第159 條之5 分別
    定有明文。查本判決下列所引用之被告丁○○以外之甲○○
    、盧鈴惠等人於審判外之陳述，雖屬傳聞證據，惟均經當事
    人於本院準備程序及審判期日中表示無意見而不予爭執，且
    迄至言詞辯論終結前亦未再聲明異議，本院審酌此等證據資
    料製作時之情況，尚無違法不當及證明力明顯過低之瑕疵，
    亦認為以之作為證據應屬適當，故揆諸前開規定，爰逕依刑
    事訴訟法第159 條之5 規定，認前揭證據資料均例外有證據
    能力，另共同被告乙○○於偵查中陳稱其93年間薪資部分，
    未經具結，依法不得作為本院認定被告丁○○犯罪之證據，
    均先予陳明。
二、訊據被告丁○○固坦承東億公司員工之有關勞保、健保事宜
    均伊之業務，前述「勞工保險投保薪資調整表、全民健康保
    險投保金額調整表」、「勞工保險退投申報表、全民健康保
    險第一、二、三類保險對象退保（轉出）申報表」均伊填寫
    後持交勞保局及健保局等情不諱，惟矢口否認上開犯行，辯
    稱：向勞保局及健保局申報之投保薪資係以乙○○、甲○○
    及伊所領之薪資申報，未加計加班費，並未以多報少，至不
    加計加班費係依原負責人許金水生前之指示，另辦理丙○○
    退保時，會蓋許金水之印章，是因許金水過世後，東億公司
    遲遲未產生新任董事長，伊電詢勞保局人員，勞保局人員稱
    可蓋原負責人之印章，伊才在其上蓋許金水之印章云云，被
    告丁○○之選任辯護人另為被告丁○○之利益辯稱：丙○○
    退保之申請書上蓋用許金水之印章，並未生任何損害，與刑
    法行使業務上登載不實文書罪之要件顯不該當云云，經查：
    1.被告丁○○93年3 月25日之犯行部分：
    A.被告丁○○於東億公司任職期間，東億公司有關員工勞保
      、健保之投保、退保事宜，均為被告丁○○承辦等情，業
      據被告丁○○自承在卷，核與證人甲○○證述相符（參35
      4 號他字卷第255 頁），堪認東億公司有關員工勞保、健
      保事宜之業務，由被告丁○○負責處理。
    B.據證人即共同被告乙○○於本院審理時證稱：伊任職東億
      公司，於93年1 至6 月之薪資為每月6 、7 萬元等語（參
      本院97年2 月26日審理筆錄第34頁），證人甲○○於偵查
      中證稱：93、94年間其在東億公司任職，每月月薪6 、7
      萬元等語（參354 號他字卷第254 頁），被告丁○○則於
      偵查中供稱：93年1 至5 月伊平均月薪為38,000元至
      40,000元等語（參354 號他字卷第183 頁），查一般人提
      及每月所領之薪資，衡情均是指每月固定領取之款項，不
      會將額外領取之加班費計算在內，是證人乙○○、甲○○
      及被告丁○○所述其上揭期間每月領取之薪資應係其固定
      之薪資，應可認定，被告丁○○辯稱：所述之上開每月薪
      資是加計加班費，並非每月之固定薪資云云，顯為臨訟卸
      責之詞，不足採信。至卷內被告丁○○、乙○○、甲○○
      之綜合所得稅網際網路結算申報國稅局審核專用申報書、
      綜合所得稅核定通知書、扣繳憑單、告訴人東億公司所提
      之薪資整理（參354 號他字卷第228 、231 、233 、220
      、222 、225 、216 、217 頁、1409號他字卷第8 至13頁
      ），所示被告丁○○、乙○○、甲○○前揭期間之月薪均
      不同，且與被告丁○○，及證人乙○○、甲○○所陳述其
      等前揭期間之月薪，亦不同，查上揭國稅局審核專用申報
      書、綜合所得稅核定通知書、扣繳憑單所示之被告丁○○
      、乙○○、甲○○所得，是否與實際相符，此涉及其等報
      稅是否屬實，尚難以其上所示之93年間薪資所得，遽認其
      等93年間每月之實際薪資，至告訴人東億公司所提之薪資
      整理，為東億公司人員製作之書面，又為東億公司製作前
      述員工扣繳憑單之憑據，扣繳憑單既難盡信，則告訴人東
      億公司所提之薪資整理亦難遽採，而月薪多為一般人經濟
      之主要來源，一般人對自己每月之薪資數額，當無記憶不
      清之理，是本院認被告丁○○、乙○○、甲○○之薪資，
      應以其等前揭所述為可採。至起訴書就此與本院認定不同
      部分，應有誤會。
    C.查被告丁○○於93年3 月25日，在東億公司內，於一式二
      份之「勞工保險投保薪資調整表、全民健康保險投保金額
      調整表」上，登載乙○○、丁○○、甲○○調整後之勞保
      、健保投保月薪資為38,200元、34,800元、36,300元，再
      同時寄交勞保局及健保局申報調整投保薪資等情，除據被
      告丁○○自承在卷外，復有勞保局96年6 月5 日保承資字
      第09660234650 號函及健保局97年2 月20日健保北承一字
      第0970017736號函檢送之「勞工保險投保薪資調整表、全
      民健康保險投保金額調整表」在卷可參（見6574號偵字卷
      第33至36頁、本院卷第113 、119 頁），堪可認定。
    D.再查月薪6 、7 萬元、38,000元（被告丁○○稱其月薪為
      38,000 元至40,000元，茲以最低之38,000元為基準），
      依行政院勞工委員會所發布於93年間適用之「勞工保險投
      保薪資分級表」，其月投保薪資額應分別為42,000元及
      38,200 元，此參卷附之勞保局95年6 月6日 保承資字第0
      9510185100號函檢送之「勞工保險投保薪資分級表」自明
      （參354號他字卷第190、196頁），惟被告丁○○於93年3
      月25日向勞保局申報月薪6 、7 萬元之乙○○、甲○○，
      及月薪至少38,000元之其本身月投保薪資時，未依該薪資
      分級表之規定，而就乙○○、甲○○及其本身分別申報為
      38,200元、36,300元及34,800元，其將勞保之月投保薪資
      以多報少，為不實申報，至為昭然。
    E.又月薪6 萬元（乙○○、甲○○月薪為6 、7 萬元，茲以
      其最低之6 萬元為基準）及38,000元（被告丁○○稱其月
      薪為38,000 元至40,000元，茲以最低之38,000元為基準
      ），依行政院衛生署91年7 月22日衛署健保字第09100462
      98號公告修正於93年間適用之「全民健康保險投保金額分
      級表」，其月投保薪資額應分別為60,800 元 及38,200元
      ，此參卷附之健保局97年2 月20日健保北承一字第097001
      7736號函檢送之「全民健康保險投保金額分級表」自明（
      參本院卷第113 、114 頁），惟被告丁○○於93年3 月25
      日向健保局申報月薪至少6 萬元之乙○○、甲○○，及月
      薪至少38,000元之其本身月投保薪資時，未依該投保金額
      分級表之規定，而就乙○○、甲○○及其本身分別申報為
      38,200元、36,300元及34,800元，其將健保之月投保薪資
      以多報少，為不實申報，應甚明確。
    F.被告丁○○申報勞保投保金額，有短報乙情，亦據被告丁○○於偵查中自承：之前勞保都少報、我所報勞保投保級
      數比我及乙○○實際薪水低，健保也是以勞保所報之金額
      申報等語（參354 號他字卷第107 、184 、185 頁），而
      證人甲○○於偵查中亦證稱：我的投保薪資比實際薪資少
      等語（參354 號他字卷第254 頁），均足認被告丁○○短
      報其本身及乙○○、甲○○之勞保及健保投保薪資。又被
      告丁○○於其業務上製作之上開「勞工保險投保薪資調整
      表、全民健康保險投保金額調整表」，登載不實之乙○○
      、丁○○、甲○○調整後之勞保及健保投保薪資，影響乙○○、甲○○日後各種勞保給付，及勞保局、健保局應收
      之保險費暨勞保及健保管理之正確性，足生損害，灼然甚
      明。
    2.被告丁○○94年6 月3 日之犯行部分：
      查被告丁○○就其於94年6 月3 日，在東億公司內，於「
      勞工保險退投申報表、全民健康保險第一、二、三類保險
      對象退保（轉出）申報表」上，載明因丙○○離職，而辦
      理丙○○及其眷屬退保事宜，並持用其保管之許金水印章
      蓋於其上，且寄交勞保局及健保局等情，於本院自承不諱
      ，並有勞工保險退投申報表、全民健康保險第一、二、三
      類保險對象退保（轉出）申報表在卷可參（1409號他字卷
      第24頁），堪可認定。被告丁○○及其選任辯護人雖以上
      詞為辯，然查若投保單位之公司負責人死亡，相關證照未
      變更，無法辦理投保單位負責人變更手續，基於簡政變民
      ，投保單位填具之退保申請表，如僅加蓋投保單位印章，
      勞保局亦權宜受理等情，有勞保局96年12月26日保承新字
      第09610458580 號函在卷可徵，是被告丁○○辯稱：因勞
      保局人員告知可蓋前負責人之章云云，即難採信。再查被
      告丁○○於本院供承：其父許金水之印章，因許金水過世
      後可能沒辦法使用，才將東億公司款項存入許炤璋淡水第
      一信用合作社帳戶內等語（見本院卷第25頁），堪認被告
      丁○○對許金水死亡後，即不得再使用許金水之印章乙情
      ，知之甚明，被告丁○○既明知不得再使用許金水印章，
      卻仍在前述申報表蓋用許金水之印章，其有偽造文書之主
      觀犯意，應堪認定。又按刑法上偽造文書罪，係著重於保
      護公共信用之法益，即使該偽造文書所載名義制作人實無
      其人，而社會上一般人仍有誤信其為真正文書之危險，仍
      難阻卻犯罪之成立；又刑法處罰偽造文書罪之主旨，所以
      保護文書之實質的真正，雖尚以足生損害於公眾或他人為
      要件之一，亦衹以有損害之虞為已足，有無實受損害，在
      所不問，且此所謂損害，亦不以經濟價值為限，亦有最高
      法院54年台上字第1404號、51年台上字第1111號判例可考
      。是被告丁○○盜用已死亡之許金水印章，自仍足以生損
      害，辯護人以被告丁○○上開行為，未生損害云云置辯，
      尚難採信。
    3.綜上所述，被告丁○○所辯無非卸責之詞，不足採信。本
      件事證明確，被告丁○○犯行洵堪認定，應依法論科。
三、論罪科刑
  1.按被告行為後，刑法於94年2 月2 日修正公布，95年7 月1
    日施行，而刑法施行法亦於95年6 月14日增訂第1 條之1 。
    修正後刑法第2 條第1 項規定：「行為後法律有變更者，適
    用行為時之法律。但行為後之法律有利於行為人者，適用最
    有利於行為人之法律。」，係規範行為後法律變更所生新舊
    法律比較適用之準據法，於新法施行後，應適用修正後刑法
    第2 條第1 項之規定，為「從舊從輕」之比較（此條項規定
    ，僅係新、舊法之比較適用之宣示性指導原則，並非實體刑
    罰法律，自不生行為後法律變更之比較適用問題）。且比較
    時應就罪刑有關之共犯、未遂犯、想像競合犯、牽連犯、連
    續犯、結合犯，以及累犯加重、自首減輕暨其他法定加減原
    因（如身分加減）與加減例等一切情形，綜其全部罪刑之結
    果而為比較（最高法院95年第8 次刑事庭會議決議參照）。
    經查：
    A.被告丁○○行為時刑法第215 條之法定刑為「3 年以下有
      期徒刑、拘役或5 百元以下罰金」。查被告行為時，刑法
      分則編各罪所定罰金刑之貨幣單位原為銀元，修正前刑法
      第33條第5 款規定：「罰金：1 元（銀元）以上。」，而
      依罰金罰鍰提高標準條例規定，就72年6 月26日前修正之
      刑法部分條文罰金數額提高2 至10倍，其後修正者則不提
      高倍數，並依現行法規所定貨幣單位折算新臺幣條例規定
      ，以銀元1 元折算新臺幣3 元；修正後刑法第33條第5 款
      規定：「罰金：新臺幣1,000 元以上，以百元計算之。」
      ，刑法第33條第5 款所定罰金貨幣單位經修正為新臺幣後
      ，刑法分則各罪所定罰金刑之貨幣單位亦應配合修正為新
      臺幣，為使刑法分則編各罪所定罰金之最高數額與刑法修
      正前趨於一致，乃增訂刑法施行法第1 條之1 ：「中華民
      國94年1 月7 日刑法修正施行後，刑法分則編所定罰金之
      貨幣單位為新臺幣。94年1 月7 日刑法修正時，刑法分則
      編未修正之條文定有罰金者，自94年1 月7 日刑法修正施
      行後，就其所定數額提高為30倍。但72年6 月26日至94年
      1 月7 日新增或修正之條文，就其所定數額提高為3 倍。
      」；從而，刑法分則編各罪所定罰金刑之最高數額，於上
      開規定修正後並無不同，惟修正後刑法第33條第5 款所定
      罰金刑最低數額，較之修正前提高，修正前刑法第33條第
      5 款規定為有利於被告丁○○。
    B.被告丁○○行為時刑法第51條第5 款規定：「數罪併罰，
      分別宣告其罪之刑，依下列各款定其應執行者：宣告多數
      有期徒刑者，於各刑中之最長期以上，各刑合併之刑期以
      下，定其刑期。但不得逾20年」。而修正後同條款則規定
      ：「宣告多數有期徒刑者，於各刑中之最長期以上，各刑
      合併之刑期以下，定其刑期。但不得逾30年」。經比較結
      果，修正後有關有期徒刑合併定其應執行刑之上限提高至
      30年，自以修正前之規定有利於被告丁○○。
    C.經綜合比較，以修正前之刑法有利於被告丁○○，應一體
      適用修正前刑法之規定。
  2.查被告丁○○負責承辦東億公司員工勞保及健保之事宜，為
    從事業務之人。核其93年3 月25日及94年6 月3 日之犯行，
    分別係犯刑法第216 條、第215 條之行使業務上文書登載不
    實罪。其盜用許金水印章之低度行為，為其於「勞工保險退
    投申報表、全民健康保險第一、二、三類保險對象退保（轉
    出）申報表」業務上文書登載不實所吸收，其於前述申報表
    及「勞工保險投保薪資調整表、全民健康保險投保金額調整
    表」登載不實之低度行為，為其行使之高度行為所吸收，均
    不另論罪。被告丁○○於前述業務上作成之文書登載不實後
    ，雖持向健保局及勞保局行使，惟其係同時交寄健保局及勞
    保局，應為同時行使，是各次犯行均成立一罪。被告丁○○
    先後2 次行使業務上文書登載不實罪，犯意各別，行為互異
    ，罪質互殊，應分論併罰。又起訴書之犯罪事實就被告丁○○前述2 次行使業務上文書登載不實罪，雖僅敘及被告丁○○向勞保局行使部分，未敘及健保局部分，然檢察官就犯罪
    事實之一部起訴者，其效力及於全部，被告丁○○向健保局
    行使業務上登載不實文書之犯行，既與公訴人起訴之犯罪事
    實有實質上一罪關係，依審判不可分之原則，應為起訴效力
    所及，本院自應併予審究。爰審酌被告丁○○各次犯罪之動
    機、手段、造成之損害、犯後否認犯行態度不佳，併其素行
    、智識程度分別量處如主文所示之刑，又修正前刑法第41條
    第1 項前段規定：「犯最重本刑為5 年以下有期徒刑以下之
    刑之罪，而受6 個月以下有期徒刑或拘役之宣告，因身體、
    教育、職業、家庭之關係或其他正當事由，執行顯有困難者
    ，得以1 元以上3 元以下折算1 日，易科罰金。」，而被告
    行為時之易科罰金折算標準，依95年7 月1 日修正條文施行
    前罰金罰鍰提高標準條例第2 條前段之規定（該條業經總統
    於95年5 月17日公布刪除，並自95年7 月1 日失效），就其
    原定數額提高為100 倍折算1 日，則被告行為時之易科罰金
    折算標準，應以銀元100 元至300 元折算1 日，經折算為新
    臺幣後，係以新臺幣300 元至900 元折算為1 日；惟修正後
    之刑法第41條第1 項前段則規定：「犯最重本刑為5 年以下
    有期徒刑以下之刑之罪，而受6 個月以下有期徒刑或拘役之
    宣告者，得以新臺幣1,000 元、2,000 元或3,000 元折算1
    日，易科罰金。」，比較修正前後之易科罰金折算標準，依
    刑法第2 條第1 項前段之規定，均應適用修正前刑法第41條
    第1 項前段及修正前罰金罰鍰提高標準條例第2 條前段之規
    定，定其易科罰金之折算標準。又被告上開犯行，犯罪時間
    在96年4 月24日以前，其所犯之罪，符合中華民國96年罪犯
    減刑條例有關減刑之規定，爰依該條例第2 條第1 項第3 款
    之規定減其刑期二分之一。被告所犯為最重本刑5 年以下有
    期徒刑之罪，依中華民國96年罪犯減刑條例規定減為6 月以
    下有期徒刑，爰依該條例第9 條之規定並諭知易科罰金之折
    算標準，並依修正前刑法第51條第5 款之規定定其應執行刑
    。
  3.被告丁○○登載不實各一式二份之「勞工保險退投申報表、
    全民健康保險第一、二、三類保險對象退保（轉出）申報表
    」及「勞工保險投保薪資調整表、全民健康保險投保金額調
    整表」，均已分別持交健保局及勞保局，已非屬被告丁○○
    所有，自無從諭知沒收，又被告丁○○於「勞工保險退投申
    報表、全民健康保險第一、二、三類保險對象退保（轉出）
    申報表」上所蓋之許金水印文，是盜蓋許金水之印章，該印
    文非屬偽造，自無從依刑法第219條諭知沒收，附此敘明。
  4.公訴意旨另認：盧鈴惠93年間月薪為35,000元，然被告丁○○於93年3 月25日登載「勞工保險投保薪資調整表、全民健
    康保險投保金額調整表」時，將盧鈴惠之投保薪資以多報少
    ，申報為34,800元；又將被告丁○○、乙○○、甲○○、盧
    鈴惠93年1 月至3 月之投保薪資，短報為19,200元、22,800
    元、20,100元、20,100元，此部分亦涉刑法行使業務登載不
    實文書罪嫌。惟：
    A.按犯罪事實應依證據認定之，無證據不得認定其犯罪事實
      ，刑事訴訟法第154 條定有明文。而刑事訴訟上證明之資
      料，無論為直接證據或間接證據，均須達於通常一般之人
      均不致有所懷疑，而得確信其真實之程度，始得據為有罪
      之認定，若其關於被告是否犯罪之證明未能達此程度，而
      有合理之懷疑存在，致使無從形成有罪之確信，根據「罪
      證有疑，利於被告」之證據法則，即不得據為不利被告之
      認定，此有最高法院76年台上字第4986號判例可稽。
    B.查據證人盧鈴惠證稱：93年間伊在東億公司任職之月薪約
      35,000元至40,000元，有時不到35,000元等語（參354 號
      他字卷第253 頁），是證人盧鈴惠93年間月薪有時未達
      35,000元。再查被告丁○○於93年3 月25日，製作之「勞
      工保險投保薪資調整表、全民健康保險投保金額調整表」
      上，登載盧鈴惠之勞保、健保投保月薪資為34,800元乙情
      ，有勞保局96年6 月5 日保承資字第09660234650 號函及
      健保局97年2 月20日健保北承一字第0970017736號函檢送
      之「勞工保險投保薪資調整表、全民健康保險投保金額調
      整表」在卷可參（見6574號偵字卷第33至36頁、本院卷第
      113 、119 頁），堪可認定。復查依前述勞委會公布於93
      年間適用之「勞工保險投保薪資分級表」，月薪34,801元
      至36,300元，應申報勞工月投保薪資為36,300元，月薪
      33,301元至34,800元，應申報勞工月投保薪資為34,800元
      。而依前述衛生署公告於93年間適用之「全民健康保險投
      保金額分級表」，月薪34,801元至36,300元，其月投金額
      為36,300元，月薪33,301元至34,800元，其月投保金額為
      34,800元。查盧鈴惠93年間月薪有時不足35,000元，已如
      前述，是其93年間月薪可能為33,301元至34,800元間，本
      件公訴人既未舉證證明被告丁○○93年3 月25日申報調整
      投保薪資時，盧鈴惠之月薪高於34,800元，則被告丁○○
      申報盧鈴惠調整後之投保金額為34,800元，自難謂其此部
      分有登載不實。
    C.復查被告丁○○於93年3 月25日，製作之「勞工保險投保
      薪資調整表、全民健康保險投保金額調整表」上，登載乙○○、丁○○、甲○○、盧鈴惠調整前之投保薪資分別為
      22,800元、19,200元、20,100元及20,100元等情，有前述
      「勞工保險投保薪資調整表、全民健康保險投保金額調整
      表」在卷可參。惟東億公司於91年8 月1 日申報乙○○、
      丁○○、甲○○、盧鈴惠之投保薪資即為上開金額，於91
      年8 月1 日申報後，迄至93年3 月25日始再申報調整等情
      ，有健保局95年6 月9 日健保承字第0950014723號函檢送
      之投保對象歷史列印資料自明（參354 號他字卷第197 至
      200 頁），被告丁○○於93年3月25日製作「勞工保險投
      保薪資調整表、全民健康保險投保金額調整表」時，於「
      調整前」欄登載乙○○、丁○○、甲○○、盧鈴惠調整前
      之薪資如上，乃依之前向勞保局申報之投保金額記載，其
      此部分，自無登載不實，又被告丁○○於東億公司員工薪
      資調整時，雖應即填具「勞工保險投保薪資調整表、全民
      健康保險投保金額調整表」，向勞保局申報，其於自己、
      乙○○、甲○○、盧鈴惠於91年8 月1 日後薪資有調整時
      ，未盡其義務向勞保局調整，此乃其怠於其職務，然被告
      丁○○該段期間既無於「勞工保險投保薪資調整表、全民
      健康保險投保金額調整表」為登載不實並行使之行為，自
      難以其未履行應盡之義務，而謂其有業務登載不實之犯行
      。
    D.綜據上述，公訴人認被告丁○○尚有前述業務登載不實之
      犯行，自屬犯罪不能證明。此部分犯罪不能證明，原應為
      無罪之諭知，然因檢察官認此部分與已起訴且經本院論罪
      科刑部分，有連續犯裁判上一罪關係，爰不另為無罪之諭
      知。
乙、無罪部分
一、公訴意旨略以：
    1.被告乙○○為東億公司董事，自其父即東億公司負責人許
      金水於91年12月13日病故後，即為該公司實際負責人，與
      其妹即在東億公司擔任財務及行政工作之被告丁○○，均
      為從事業務之人，2 人竟基於意圖為自己不法所有之概括
      犯意聯絡，自94年間（起訴書為自93年7 月間起至94 年
      10月間止，經實行公訴檢察官更正為94年間），將東億公
      司營業收入共計14,522,714元（原起訴為14,314,730元，
      經實行公訴檢察官更正為14,522,714元）之支票貨款、現
      金存入2 人之弟許炤璋（另行不起訴處分）所有，而由被
      告丁○○等人管領之淡水第一信用合作社（帳號：000000
      000 號）及華南商業銀行（帳戶：000000000000號，起訴
      書誤為000000000000號）內，並將其中4,425,868 元侵占
      入己，因認被告乙○○、丁○○同涉犯刑法第336 條第2
      項之業務侵占罪嫌。
    2.被告乙○○就被告丁○○前揭於94年6 月3 日在丙○○勞
      工保險退保申報表上負責人欄盜用許金水生前留存在東億
      公司之印鑑，並持向勞保局行使，涉犯刑法第216 條、第
      215 條行使業務上登載不實文書之犯行，與被告丁○○有
      犯意聯絡及行為分擔，亦涉行使業務上登載不實文書罪嫌
      。
二、按犯罪事實應依證據認定之，無證據不得認定其犯罪事實，
    又不能證明被告犯罪者，應諭知無罪判決，刑事訴訟法第
    154 條、第301 條第1 項分別定有明文。又按所謂認定犯罪
    事實之證據，係指足以認定被告確有犯罪行為之積極證據而
    言，該項證據自須適合於被告犯罪事實之認定，始得採為斷
    罪之資料；又事實之認定，應憑證據，如未能發現相當確實
    證據，或證據不足以證明，自不能以推測或擬制之方法，以
    為裁判之基礎，最高法院29年上字第3105號、40年台上字第
    86號判例著有明文。又按告訴人之告訴，係以被告受刑事訴
    追為目的，是其陳述是否與事實相符，自應調查其他證據以
    資審認，最高法院亦著有52年台上字第1300號判例可資參照
    。再刑法第336 條第2 項業務侵占罪之成立，需行為人有為
    自己或第三人不法所有之意圖，而侵占業務上所持有之物，
    始足當之。
三、查公訴人認被告乙○○、丁○○涉犯業務侵占罪嫌，無非係
    以被告2 人自承自許金水過世後，東億公司之營業收入均存
    入前述2 個帳戶內等語，而依前述帳戶交易往來明細，於94
    年間共存入14,314,730元，惟東億公司94年營利事業所得稅
    申報表僅申報9,888,862 元，因而認定被告2 人侵占
    4,425,868 元（即存入之14,314,730與申報營業所得9,888,
    862 間之差額）為憑，至認被告乙○○涉犯上述行使業務上
    登載不實文書罪嫌，則以除前述認定被告丁○○上開犯嫌之
    證據外，另以被告乙○○為東億公司之實際負責人為其依據
    。訊之被告丁○○固坦承自其父許金水過世後，伊均將公司
    之營業收入存入許炤璋前述淡水第一信用合作社帳戶內，起
    訴書所指存入上開2 帳戶之款項確均東億公司之營業收入等
    情不諱，惟堅決否認業務侵占之犯行，辯稱：因許金水過世
    後，無法使用其印章提領公司帳戶之款項，故與丙○○商量
    後才將公司之收入存入許炤璋上開淡水第一信用合作社帳戶
    。94年間存入上開帳戶之公司款項多於該年度公司申報之營
    利事業所得，是因93年間公司所收票據於94年間始兌現，而
    公司於94年申報營利事業所得時，就未將93年間所收而於94
    年間兌現之票款列入，另許炤璋前述帳戶所提領之款項，均
    是作為公司之支出，另前述華南銀行之帳戶是東億公司帳戶
    ，非許炤璋之帳戶等語，被告乙○○則以：伊於東億公司係
    在生產線工作，未接觸公司財務，不知許炤璋前述帳戶存入
    之款項是否東億公司營業收入，亦不清楚公司申報營業稅之
    事，伊非東億公司之實際負責人。又94年6 月3 日幫丙○○
    退勞保之事，伊不知情，伊亦未承辦公司申辦勞、健保之業
    務等語為辯。
四、被告乙○○、丁○○被訴業務侵占罪部分：
    1.查起訴書雖認華南商業銀行帳號000000000000之帳戶為許
      炤璋之帳戶，惟為被告丁○○否認，並辯稱：該帳戶為東
      億公司之帳戶等語（見本院97年3 月4 日審理筆錄第9 頁
      ），查上開帳戶為東億公司所有乙情，業據告訴人東億公
      司於告訴狀述明甚清（參354 號他字卷第50頁），並有記
      載該帳號為東億公司帳戶之交易明細表在卷可參（參6574
      號偵卷第24頁），堪認上開帳戶為東億公司所有，起訴書
      認係許炤璋所有，應有誤會。再查上開帳戶於94年間存入
      之支票票款及現金共計192,245 元，而上開款項為東億公
      司營業收入，又前述帳戶於94年間之提領紀錄均為被告丁○○所為等情，除據被告丁○○供承不諱外，並有前揭帳
      戶存款往來明細表暨對帳單在卷可參（參6574號偵卷第22
      至24頁），堪可認定。
    2.再查許炤璋所有之淡水第一信用合作社帳號第000000000
      號帳戶，為被告丁○○保管，該帳戶於94年間存入之支票
      票款及現金共計14,122,485元，上開款項均為東億公司營
      收收入，且該帳戶於94年間之提領均係被告丁○○為之等
      情，為被告丁○○自承不諱，並有淡水第一信用合作社前
      述帳號帳戶交易明細、淡水第一信用合作社95年3 月3 日
      淡一信剛字第950643-1號函及檢送之支票附表、交易明細
      、仲信建材及亞洲建材行之檢送聯、東億公司客戶開予東
      億公司之支票影本（參6574號偵卷卷第11至16頁、354 號
      他字卷第57至94頁、第22頁、第25至35頁、第102 、103
      頁），亦堪認定。
    3.被告丁○○保管之前述帳戶，於94年間共計存入東億公司
      營業收入14,314,730元，已如前述，而東億公司於申報94
      年度營業事業所得稅時，申報該年度公司營業收入總額為
      9,888,862 元乙情，有東億公司94年度營利事業所得稅結
      算申報書在卷可佐（參6574號偵卷第26、27頁），東億公
      司申報之94年度營業收入總額與前述2 帳戶94年度存入金
      額間之差額為4,425,868 元，茲有疑問者，乃得否以94年
      間存入上開帳戶之東億公司營業收入高於東億公司該年度
      申報之營業收入總額即認定保管上開帳戶之被告丁○○侵
      占二者間之差額？經查：
    A.東億公司94年度營利事業所得稅結算申報書雖申報該年度
      公司營業收入總額為9,888,862 元，惟實務上，有些上市
      、上櫃公司，或準備上市、上櫃之公司為美化公司之財務
      報表，會虛增營業收入總額，亦有些公司為少繳營利事業
      所得稅，而少報其營業收入總額，是每家公司營利事業所
      得稅結算申報書所申報之該公司營業收入總額是否確為公
      司該年度之實際營業收入總額，實有疑問，是尚難以東億
      公司94年度營利事業所得稅結算申報書申報之營業收入總
      額較前述帳戶存入之東億公司營業收入為低，即遽推論被
      告丁○○侵占其間之差額。
    B.次查東億公司於93、94年間，有如附表一右方1 至5 欄所
      示之支出，上開支出之款項均由許炤璋前開淡水第一信用
      合作社提領或匯出（詳細支出日期、品名、金額、受款人
      、相對應之淡水第一信用合作社前開帳戶交易明細均詳附
      表一所示）等情，有發票、匯款單、電費收據、營業稅收
      據及前揭淡水第一信用合作社帳戶之歷史交易明細表在卷
      可參（參354 號他字卷第140 至136 頁、第165 至172 頁
      ），堪認93、94年間存入許炤璋上開淡水第一信用合作社
      帳戶之款項，亦用供東億公司之支出，是被告丁○○辯稱
      ：許炤璋淡水第一信用合作社帳戶雖其保管，但存入上開
      帳戶之東億公司營業收入，均用在東億公司之支出等語，
      並非杜撰。再被告丁○○雖僅提出前開發票、匯款單及收
      據為其提領許炤璋淡水第一信用合作社帳戶款項作為東億
      公司支出之憑據，然查被告丁○○於94年12月31日自東億
      公司離職（此據被告丁○○供承在卷，復為告訴人東億公
      司所不否認），不再掌管東億公司之帳冊、憑證，是其辯
      稱：東億公司之支出非僅前述，因其已離職故無法取得其
      餘憑證等語，應可採信，從而難以被告丁○○僅提出上開
      憑證，遽認被告丁○○其餘提領許炤璋淡水第一信用合作
      社帳戶之款項，非用作東億公司支出，而係基於不法所有
      之意圖據為己有。
    C.再者，許炤璋前述淡水第一信用合作社帳戶內迄97年1 月
      31日尚有813,526 元之存款，前開華南銀行帳戶迄97年2
      月14日仍有283,100 元之存款等情，有淡水第一信用合作
      社及華南商業銀行上開帳戶歷史交易明細表存卷足稽（本
      院卷第91、121 頁），查上開帳戶均在被告丁○○保管中
      ，其隨時均可提領，倘被告丁○○有侵占東億公司營業收
      入之不法意圖，其何以不將上開帳戶之款項提領一空，而
      留百餘萬元之款項在前述帳戶內？
    D.綜據上述，公訴人所舉之證據，無法證明被告丁○○有業
      務侵占之犯行，且本院亦查無積極證據證明被告丁○○有
      不法所有之意圖，及有將所持有之東億公司營業收入易為
      所有之犯行，自難認被告丁○○有公訴人指訴之業務侵占
      犯行。再，卷內並無證據證明被告乙○○掌管上開帳戶存
      摺、印鑑章等資料，是被告乙○○當無法提領前開帳戶內
      之款項，另並無證據證明掌管前述帳戶資料之被告丁○○
      有業務侵占之罪嫌，已如前述，自難論被告乙○○與被告
      丁○○共犯業務侵占犯行。
五、被告乙○○被訴行使業務登載不實文書罪部分：
    查公訴人雖舉證人丙○○於本院之證詞、東億公司公司登記
    證記載被告乙○○為東億公司董事及被告乙○○於92年11月
    7 日出具上載「東億公司原董事長許金水... 病故，不能行
    使職權... ，本件聲請人乙○○為許金水之子，亦為現任董
    事並任公司經理，因東億公司一直由原董事長許金水及乙○○父子2 人負責實際之經營，... 」之聲請選任東億公司臨
    時管理人之書狀（參354 號他字卷第4 至7 頁），資為許金
    水死後被告乙○○為東億公司之實際經營者，然縱許金水死
    亡後，被告乙○○為東億公司之實際經營者，惟東億公司員
    工勞、健保之事宜為被告丁○○承辦，許金水死亡後，許金
    水之印章亦為被告丁○○保管，均如前述，並無證據證明被
    告乙○○有參與上開退保事宜，無法使本院形成被告乙○○
    有參與被訴行使業務登載不實文書罪之犯行，或與被告丁○○有犯意聯絡、行為分擔，自難認被告乙○○與被告丁○○
    共犯被訴之行使業務登載不實文書犯行。
六、綜據上述，被告乙○○、丁○○被訴業務侵占部分，及被告
    乙○○被訴行使業務登載不實文書罪，均應為無罪之諭知。
七、據上論斷，應依刑事訴訟法第299 條第1 項前段、第301 條
    第1 項，刑法第2 條第1 項前段、第216 條、第215 條，修
    正前刑法第41條第1 項前段、第51條第5 款，刑法施行法第
    1 條之1 ，修正前罰金罰鍰提高標準條例第2 條前段，中華
    民國96年罪犯減刑條例第2 條第1 項第3 款、第7 條、第9
    條，判決如主文。
八、本案經檢察官湯偉祥到庭執行職務。
中    華    民    國    97    年    3     月    26    日
                  刑事第三庭審判長法  官  杜惠錦
                                  法  官  陳美彤
                                  法  官  江翠萍
以上正本證明與原本無異。
如不服本判決，應於收受送達後10日內向本院提出上訴書狀，其
未敘述上訴理由者，應於上訴期間屆滿後20日內向本院補提理由
書狀（均須按他造當事人之人數附繕本）。
                                  書記官  陳慧玲
中    華    民    國    97    年    3     月    27    日
附錄本案論罪科刑法條：
中華民國刑法第215條
從事業務之人，明知為不實之事項，而登載於其業務上作成之文
書，足以生損害於公眾或他人者，處3 年以下有期徒刑、拘役或
5 百元以下罰金。
中華民國刑法第216條
行使第210 條至第215 條之文書者，依偽造、變造文書或登載不
實事項或使登載不實事項之規定處斷。


司法院資訊處製作；財團法人民間司法改革基金會備份。
